ACORDAO-COMPLETO-2556647

ACÓRDÃO 2520/2022 ATA 43/2022 - PLENÁRIO

VISTOS, relatados e discutidos estes autos de representação, com pedido de medida cautelar, formulada pelo Deputado Federal Filipe Barros acerca de possível descumprimento do Acordo de Cooperação Técnica 0001/2016/0035 firmado entre a Empresa Brasileira de Infraestrutura Aeroportuária - Infraero e a Prefeitura Municipal de Londrina/PR, envolvendo diversas ações relacionadas à ampliação e modernização do Aeroporto de Londrina/Governador José Richa (SBLO) .
ACORDAM os Ministros do Tribunal de Contas da União, reunidos em sessão do Plenário, ante as razões expostas pelo Relator e com fundamento nos arts. 169, inciso V, 235 e 237, inciso III, do Regimento Interno, em:
9.1. conhecer da presente representação para, no mérito, considerá-la improcedente;
9.2. rejeitar, por consequência, o pedido de adoção de medida cautelar;
9.3. encaminhar cópia deste acórdão ao representante, com a informação de que o inteiro teor do relatório e do voto que o fundamentam está disponível no endereço eletrônico www.tcu.gov.br/acordaos;
9.4. arquivar o presente processo.

Representação acerca de possível descumprimento de acordo de cooperação técnica firmado entre a Infraero e a Prefeitura Municipal de Londrina/PR, envolvendo diversas ações relacionadas à ampliação e modernização do Aeroporto de Londrina/Governador José Richa (SBLO).

3. Representante: Deputado Federal Filipe Barros

13.1. Ministros presentes: Bruno Dantas (na Presidência), Walton Alencar Rodrigues, Augusto Nardes, Jorge Oliveira (Relator) e Antonio Anastasia.
13.2. Ministro-Substituto convocado: Marcos Bemquerer Costa.

JORGE OLIVEIRA

Trata-se de representação com pedido de medida cautelar apresentada pelo Deputado Federal Filipe Barros (PSL/PR) acerca de possível descumprimento do Acordo de Cooperação Técnica 0001/2016/0035, firmado entre a Empresa Brasileira de Infraestrutura Aeroportuária - Infraero e a Prefeitura Municipal de Londrina/PR, envolvendo diversas ações relacionadas à ampliação e modernização do Aeroporto de Londrina/Governador José Richa (SBLO) .
2.	Transcrevo, a seguir, trecho da instrução elaborada pela Secretaria de Fiscalização de Infraestrutura Rodoviária e de Aviação Civil que analisou a matéria:
	"[...]
	2. O Aeroporto de Londrina/PR foi incluído no Bloco Sul da 6ª Rodada de Concessões Aeroportuárias, cujo leilão se deu em 7/4/2021 e foi vencido pela Companhia de Participação em Concessões (CPC) do Grupo CCR. O contrato de concessão foi firmado entre a concessionária e a Agência Nacional de Aviação Civil (Anac) em 20/10/2021. Atualmente, o Aeroporto já está sendo administrado pelo novo operador.
	HISTÓRICO 
	3. Na instrução constante da peça 7, foram analisados os argumentos iniciais do representante. Conforme relatado por ele, o Acordo de Cooperação Técnica 0001/2016/0035 foi firmado pela Infraero e pela Prefeitura Municipal (PM) de Londrina/PR em 28/6/2016, visando a ampliação da pista de pouso e decolagem em 600 metros, bem como o remanejamento ou instalação de auxílios à navegação e a instalação de sistema de pouso por instrumento ILS CAT 1 (peça 1, pp. 7-16) .
	4. No bojo do referido acordo, competia à PM de Londrina/PR, fundamentalmente, desapropriar e transferir para a União, mediante doação, os imóveis necessários à ampliação do aeroporto, o que, de acordo com o representante, teria sido cumprido, à custa de considerável dispêndio financeiro por parte do município, da ordem de R$ 73 milhões.
	5. De acordo com o representante, a Infraero não teria cumprido sua parte no acordo, que consistia, em síntese, em executar a ampliação da pista e instalar ou adequar os auxílios à navegação e o sistema de pouso por instrumento.
	6. Assim, segundo os argumentos do representante, há a perspectiva de não cumprimento das ações acordadas por parte da Infraero, ou mesmo pela nova concessionária (Grupo CCR, vencedor do certame referente ao Bloco Sul) , visto que a vigência do Acordo de Cooperação Técnica 0001/2016/0035 teria terminado em 27/6/2022, tornando em vão os esforços e dispêndios financeiros da Prefeitura Municipal de Londrina.
	7. A unidade técnica propôs o conhecimento da presente representação, em conformidade com o art. 237, inciso III e parágrafo único, c/c o art. 235 do Regimento Interno do TCU, vez que foi apresentada por autoridade legitimada, se refere a entidade sujeita à jurisdição do TCU, foi redigida em linguagem clara e objetiva e estava acompanhada de indícios relativos à irregularidade objeto da representação. Ao analisar os argumentos da representante, a UT considerou os seguintes pontos (peça 6, pp. 3-5) :
	'21. Inicialmente é importante registrar que os diversos itens da cláusula 5.2 do acordo, que detalham as obrigações da Infraero, especificam que cada ação de competência da estatal estava 'condicionada à existência de disponibilidade de recurso orçamentário para a realização do investimento'. Como é sabido, praticamente desde o início do programa de concessão de aeroportos do Governo Federal a Infraero não dispõe de recursos próprios para realização de investimento nos aeroportos de sua malha, dependendo de recursos financeiros do Fundo Nacional de Aviação Civil (Fnac) , que são alocados no orçamento da União pelo Ministério da Infraestrutura (Minfra) .
	(...) 
	23. Em relação ao tratamento do Aeroporto de Londrina/PR no âmbito da 6ª rodada de concessão não existe, de fato, prescrição de investimento relacionado à ampliação da pista de pouso no Anexo 2 - Plano de Exploração Aeroportuária (PEA) ao Contrato de Concessão (peça 5) . Não obstante, nos estudos de viabilidade relativos ao Aeroporto, foi prevista a construção de Área de Proteção de Fim de Pista (Resa) e ampliação da pista no prolongamento da cabeceira 31, que, ao que tudo indica, corresponde à área desapropriada pela PM de Londrina/PR, conforme pode se observar na figura abaixo, que discrimina as principais intervenções previstas no sítio aeroportuário (peça 6) .
	24. A não especificação dos investimentos necessários a serem realizados pelas futuras concessionárias foi introduzida nas últimas rodadas de concessão (a partir da 4ª rodada) com o objetivo de dar mais liberdade de ação ao novo operador aeroportuário, permitindo que soluções inovadoras, muitas vezes não previstas pelo poder concedente, pudessem ser executadas.
	25. Isso não significa que a concessionária está dispensada de realizar esses investimentos, mas apenas que tem a liberdade de escolher a solução técnica ou de engenharia mais adequada ao cumprimento dos requisitos fixados na regulamentação técnica. As Resas, por exemplo, são requisitos de segurança definidos na regulamentação da Anac que devem ser cumpridos por todos os operadores aeroportuários. A forma de cumprimento dessa regra, no entanto, fica a critério da concessionária. 
	26. Existe, portanto, significativa probabilidade de que a área desapropriada pela PM de Londrina/PR para ampliação do Aeroporto localizado no município venha a ser utilizada pela futura concessionária para as necessárias adequações e ampliação da pista de pouso, conforme previsto inicialmente nos estudos de viabilidade que embasaram o processo de concessão. Como a concessão encontra-se em fase de transição operacional, sendo provável que a concessionária ainda não tenha apresentado o respectivo Plano de Gestão da Infraestrutura (PGI) , o momento ainda seria precoce para avaliar de forma definitiva a destinação da área desapropriada pela PM de Londrina/PR.
	(...) 
	29. De toda forma, não se pode descartar, de imediato, o risco potencial de que as ações e desembolsos efetuados pela PM de Londrina/PR, visando à desapropriação de aéreas para a ampliação do Aeroporto, tenham sido realizados em vão, uma vez que a Infraero não executou efetivamente a ampliação da pista de pouso e a área desapropriada pode não vir a ser utilizada, ao menos em tese, para ampliação e adequação do Aeroporto por parte da concessionária. Isso poderia vir a caracterizar eventual desperdício de recursos públicos em decorrência da ação ou omissão de órgão ou entidade da Administração Pública Federal, o que justifica apuração mais aprofundada por parte deste Tribunal.'
	8. Assim, a unidade técnica propôs diligências a) junto à Infraero, para que informasse as ações efetivamente executadas no âmbito do Acordo de Cooperação Técnica 0001/2016/0035 por ambos os participantes no ajuste e justificasse eventual não cumprimento das obrigações assumidas; b) junto à SAC/Minfra, para que informasse por que não foram previstos recursos orçamentários do Fnac para que a Infraero realizasse as ações objeto do referido acordo; c) junto à Anac para que informasse quais ações ou investimentos serão realizados pela concessionária do Aeroporto de Londrina na área desapropriada pela PM de Londrina, caso já houvesse sido apresentado o Plano de Gestão da Infraestrutura (PGI) .
	9. Além disso, propôs rejeitar, desde logo, o pedido de adoção das medidas cautelares pleiteadas pelo representante, ante a ausência dos pressupostos necessários à sua adoção.
	10. Em despacho acostado à peça 10, o relator do processo, Ministro Jorge Oliveira, conheceu da presente representação, indeferiu os pedidos de adoção de medidas cautelares formulados pelo representante, bem como determinou a adoção das diligências propostas pela unidade técnica.
	11. Na instrução anterior (peça 63) foram analisados os argumentos da Anac, SAC/Minfra e Infraero, e restou evidenciado que a desapropriação sob responsabilidade do município de Londrina não havia sido concluída a tempo de as obras a cargo da Infraero serem executadas antes da concessão do Bloco Sul, por ocasião da 6ª rodada de concessão de aeroportos. 
	12. Contudo, enfatizou-se a possiblidade de que a área desapropriada pelo município de Londrina venha a ser utilizada pela CCR, atual concessionária, para as adequações necessárias e ampliação da pista de pouso do SBLO, o que viria a resultar no atingimento do objetivo almejado pelo Acordo de Cooperação Técnica em exame. Mostrou-se prudente, dessa forma, certificar-se de que as obras seriam realizadas na área desapropriada.
	13. Assim, propôs-se diligenciar à Anac, para que informasse ao TCU se o anteprojeto apresentado pela concessionária atual do Bloco Sul contempla a construção de Área de Proteção de Fim de Pista (Resa) e ampliação da pista no prolongamento da cabeceira 31 no SBLO, bem como o cronograma de realização desses investimentos.
	14. Assim, com fundamento na delegação de competência da Portaria Min-JGO 1/2021 e na subdelegação de competência conferida pela Portaria-SeinfraRodoviaAviação 1/2021, foi realizada a diligência proposta.
	EXAME TÉCNICO
	Resposta da Anac (peça 67) 
	15. A Anac, por meio da sua Superintendência de Regulação Econômica de Aeroportos (SRA) , esclareceu que o anteprojeto para os investimentos relativos à Fase I-B do Contrato de Concessão do Bloco Sul, para o Aeroporto de Londrina (SBLO) , foi protocolado pela Concessionária CCR Aeroportos em 30/5/2022, e que a documentação estava em análise na Gerência de Investimentos e Obras (GIOS) para verificação do atendimento aos requisitos contratuais.
	16. A agência informou que, na referida documentação, a concessionária não prevê, no escopo de obras para a Fase I-B do Contrato (com prazo de finalização até novembro de 2024) , a ampliação do comprimento da pista de pouso e decolagem do Aeroporto de Londrina, no prolongamento da cabeceira 31.
	17. Por outro lado, com relação à implantação de áreas de segurança de fim de pista (Resa) , a Anac destacou que está prevista, no anteprojeto apresentado, a construção das áreas em ambas as cabeceiras da pista de pouso e decolagem, em cumprimento aos regulamentos vigentes.
	18. Por fim, a Anac informou que o projeto apresentado ainda não foi analisado pela área técnica e, potencialmente, pode sofrer alterações visando o atendimento de requisitos contratuais.
	19. Além disso, considerando as restrições de divulgação do anteprojeto em sua íntegra, a Anac encaminhou as peças técnicas possíveis de disponibilização, e que facilitam a compreensão do uso e ocupação do solo proposto para a etapa inicial de investimentos no aeroporto.
	Análise
	20. Da análise da resposta da Anac, assim como da visualização das plantas enviadas pela agência, foi possível perceber que a Resa que será construída no final da cabeceira 31 da pista de pouso e decolagem (PPD) irá ocupar apenas uma pequena faixa do terreno desapropriado pelo município de Londrina.
	21. Como não há previsão de ampliação da PPD, ao menos em um primeiro momento, não há previsão de utilização de todo o terreno desapropriado pela prefeitura e cedido à União.
	22. Ressalta-se que, como avaliado nas instruções precedentes, a desapropriação sob responsabilidade do município de Londrina não havia sido concluída a tempo de as obras a cargo da Infraero serem executadas antes da concessão do Bloco Sul, por ocasião da 6ª rodada de concessão de aeroportos.  
	23. O objetivo com as diligências realizadas por este Tribunal foi de averiguar se as terras, desapropriadas pela Prefeitura Municipal de Londrina e cedidas à união mediante o Acordo de Cooperação Técnica 0001/2016/0035, seriam de fato utilizadas pela nova concessionária do aeródromo.
	24. Caso positivo, este Tribunal informaria ao município a respeito dos planos da concessionária para o aeroporto e, uma vez que o acordo de cooperação seria cumprido, a representação seria encerrada por perda do objeto.
	25. Entretanto, com a resposta negativa por parte da Anac, não há mais o que este TCU possa fazer quanto à avença. A função do TCU está na guarda da coisa pública, mais especificamente, da coisa pública federal.
	26. Assim, como a princípio não há dinheiro público federal envolvido ou risco de dano ao erário federal, não há jurisdição do TCU no caso em tela.
	27. Além disso, não faz parte das atribuições do Tribunal determinar como a concessionária deve administrar seu aeroporto, dizendo o que deve ou o que não deve construir. A única obrigação da concessionária é com o que consta no contrato de concessão assinado entre esta e o poder público respectivo.
	28. Também não está entre as atribuições do TCU determinar que o poder público federal ou que a Infraero indenize o município pelo acordo não cumprido.
	29. Nesse caso, embora o município também faça parte do poder público, seus recursos estão fora da jurisdição do Tribunal de Contras da União.
	30. Assim, propõe-se a improcedência do mérito da presente representação, a realização das competentes comunicações e, por fim, o arquivamento do presente processo.
PROPOSTA DE ENCAMINHAMENTO
	31. Ante todo o exposto, submetem-se os autos à consideração superior, propondo:
	a) considerar a presente representação improcedente no mérito;
	b) com fundamento no §único do art. 237 c/c §2º do art. 234 do RI/TCU, arquivar os presentes autos após comunicação ao representante."
	É o relatório.

não há

Não atuou

REPRESENTAÇÃO. INFRAERO. AEROPORTO DE LONDRINA/PR. POSSÍVEL DESCUMPRIMENTO DO ACORDO DE COOPERAÇÃO TÉCNICA CELEBRADO ENTRE A INFRAERO E A PREFEITURA DE LONDRINA/PR, QUE PREVIA A AMPLIAÇÃO DA PISTA DE POUSO E DECOLAGEM. CONHECIMENTO. EMPREENDIMENTO CONCEDIDO PARA A INICIATIVA PRIVADA. OBRAS NÃO PREVISTAS NO CONTRATO DE CONCESSÃO. AUSÊNCIA DE IRREGULARIDADES. IMPROCEDÊNCIA. ARQUIVAMENTO.

REPRESENTAÇÃO (REPR)

Secretaria de Fiscalização de Infraestrutura Rodoviária e de Aviação Civil -  SeinfraRodovia

O Deputado Federal Filipe Barros representou ao Tribunal acerca de possível descumprimento do Acordo de Cooperação Técnica - ACT 0001/2016/0035 celebrado em 28/6/2016 entre a Empresa Brasileira de Infraestrutura Aeroportuária - Infraero e a Prefeitura Municipal de Londrina/PR.
2. 	O referido acordo foi celebrado visando a ampliação da pista de pouso e decolagem em 600 metros, bem como o remanejamento ou instalação de novos sistemas de aproximação por instrumento (ILS) .
3. 	Dentro do que foi pactuado, cabia à PM de Londrina/PR, precipuamente, desapropriar e transferir para a União, mediante doação, os imóveis necessários às intervenções, o que, de acordo com o representante, teria sido cumprido à custa de considerável dispêndio financeiro por parte do município, da ordem de R$ 73 milhões. Ocorre que as obras não chegaram a ser executadas pela Infraero e o aeroporto foi concedido à iniciativa privada.
4.	O contrato de concessão foi firmado entre a Companhia de Participação em Concessões - CPC do Grupo CCR e a Agência Nacional de Aviação Civil - Anac em 20/10/2021. Atualmente, o aeroporto já está sendo administrado pelo novo operador. No âmbito do Plano de Exploração Aeroportuária - PEA, associado à concessão, não foi contemplada a ampliação da pista de pouso, o que significa que não existe previsão de quando ou mesmo se este investimento será realizado.
5.	Contudo, a Secretaria de Fiscalização de Infraestrutura Rodoviária e de Aviação Civil - SeinfraRodovia, unidade responsável pela instrução deste processo, identificou que os estudos de viabilidade do aeroporto, que subsidiaram a concessão, indicavam a necessidade de construção de Área de Proteção de Fim de Pista (Resa) e ampliação da pista no prolongamento da cabeceira 31, que poderiam implicar a utilização da área desapropriada pela PM de Londrina/PR. Com o objetivo de esclarecer esse ponto foi feita diligência à Anac.
6.	 A partir das informações fornecidas pela Agência, foi possível confirmar que não está incluído, no escopo de obras para a Fase I-B do contrato de concessão (com prazo de finalização até novembro de 2024) , a ampliação do comprimento da pista no prolongamento da cabeceira 31. Por outro lado, está prevista a construção de áreas de segurança (Resa) em ambas as cabeceiras, em cumprimento aos regulamentos aeronáuticos vigentes. Apesar de a Anac ter alertado para o fato de o projeto apresentado ainda não ter sido analisado pela sua área técnica e, portanto, ainda poder sofrer alterações, a documentação disponibilizada permitiu à unidade técnica vislumbrar que as obras projetadas deverão ocupar apenas uma pequena faixa do terreno desapropriado pelo município de Londrina.
7.	É possível, assim, concluir que o objetivo do Acordo de Cooperação Técnica 0001/2016/0035 não será alcançado em um horizonte de tempo próximo.
8.	É importante, contudo, ressaltar dois aspectos levantados nas instruções anteriores desde feito que explicam os motivos pelo qual a Infraero não adimpliu sua parte do acordo:
9.	Primeiro, a cláusula 5.2 do ACT especificou que cada ação de competência da Infraero estava "condicionada à existência de disponibilidade de recurso orçamentário para a realização do investimento", o que mitiga a natureza impositiva da obrigação.
10. 	Além disso, e mais importante, a unidade técnica verificou que as desapropriações sob responsabilidade do município de Londrina não foram concluídas a tempo de as obras serem executadas antes da inclusão do aeroporto na 6ª rodada de concessões aeroviárias.
11.	Assim, não verificada nenhuma irregularidade em todo o processo, a presente representação deve ser julgada improcedente, autorizando seu arquivamento, após a ciência do decidido ao representante. Consequentemente, o pedido de adoção de medida cautelar também deve ser rejeitado.
	Ante o exposto, manifesto-me integralmente de acordo com a proposta de encaminhamento da unidade técnica e voto por que o Tribunal adote a minuta de acórdão que ora submeto à apreciação do Plenário.
TCU, Sala das Sessões, em 16 de novembro de 2022.
JORGE OLIVEIRA 
Relator